【裁判字號】    94,上更(二),81
【裁判日期】    950425
【裁判案由】    貪污治罪條例
【裁判全文】
臺灣高等法院臺中分院刑事判決      94年度上更(二)字第81號
上  訴  人
即  被  告    乙○○
                      32號
選任辯護人    熊梓檳律師
選任辯護人    楊國煜律師
上訴人即被告  戊○○
選任辯護人    張豐守律師
上訴人即被告  丙○○
指定辯護人  本院公設辯護人甲○○
上列上訴人等因貪污治罪條例案件，不服臺灣臺中地方法院90年
度訴字第1476號中華民國91年5月10日第一審判決（起訴案號：
臺灣臺中地方法院檢察署90年度偵字第5953號、10360號），提
起上訴，經最高法院第二次發回更審，本院判決如下：
    主  文
原判決撤銷。
乙○○共同連續依據法令從事公務之人員，對於主管之事務，明
知違背法令，直接圖其他私人不法利益，因而獲得利益，處有期
徒刑伍年貳月，褫奪公權伍年。
丙○○共同連續非依據法令從事公務之人員，與依據法令從事公
務之人員，對於主管之事務，明知違背法令，直接圖自己不法利
益，因而獲得利益，處有期徒刑參年陸月，褫奪公權參年。
戊○○共同連續行使公務員明知不實之事項，而登載於職務上所
掌之公文書，足以生損害於公眾，處有期徒刑壹年柒月，緩刑參
年。
    事  實
一、乙○○原任台中縣沙鹿鎮鎮長，戊○○原任沙鹿鎮公所秘書
   （民國八十九年元月升任主任秘書）、己○○ (經本院以94
   年上更二字第242號判處有期徒刑一年七月，緩刑三年確定)
   原任沙鹿鎮鎮公所工友並擔任總務工作、康文炳 (經本院以
   94年上更二字第242號判處有期徒刑一年二月，緩刑三年確定
   )原任沙鹿鎮公所清潔隊員兼任鎮長司機，均係依據法令從
    事公務之人員。緣乙○○因不識字，其公務上重要之公文均
    經由秘書戊○○閱覽後，報告之，再授權戊○○批示並蓋用
    鎮長印章，而乙○○於民國 (下同)八十七年三月一日就任
    鎮長時，即由丙○○擔任鎮長之私用秘書，惟丙○○並未擔
    任公所任何職缺，並非依據法令從事公務之人員（其嗣於八
    十九年七月一日始銓敘任沙鹿鎮公所七職等秘書）。
二、乙○○就任沙鹿鎮鎮長後，明知該公所之廠牌ＢＭＷ５２０
    ＩＡ、１９９１年出廠，原來車號為ＯＢ－５６８１號
    公務車，原係供鎮長處理公務所專用，依法令不得交予私人
    使用，然該車因超速違規，逾期未繳罰款，致牌照已遭註銷
    並在停駛中，將於八十八年十月間屆報廢年限時，不必化費
    任何公款，即可報廢，其為圖丙○○私人不法利益竟於八十
    七年四月下旬某日，竟與丙○○，基於圖利之概括犯意連絡
    ，及行為分擔，先將上開車輛交予丙○○私人使用。丙○○
    先委請人代辦換發車號為Ｂ２－８４５１號之車輛牌照，再
    於八十七年六月十八、九日將上開公務車交予「正益汽車修
    配廠」、「順成輪胎店」先行車輛維修、更換輪胎後，於八
    十七年六月三十日將上開維修費共新台幣（下同）七萬九千
    七百元之單據，交由乙○○主政之沙鹿鎮公所支付，共同對
    於主管之事務，明知違背法令，直接為丙○○圖得免支付維
    修費即能使用該車之不法利益。八十八年二月間，丙○○復
    將上開車輛交予「正益汽車修配廠」維修估價，亦將上開維
    修費共新台幣（下同）四萬七千元之單據，交由乙○○主政
    之沙鹿鎮公所支付，共同對於主管之事務，明知違背法令，
    直接為丙○○圖得免支付維修費即能使用該車之不法利益。
    丙○○於偵查中自白該項犯行。
三、又丙○○於私用上開公務車輛期間，又將車輛轉交予渠子李
    英嘉（時任桃園縣荃寶電子股份有限公司業務副理）使用。
    88年3月27日李英嘉使用上開公務車輛時，將公務車停放在
    桃園市○○路286號前遭竊，當日李英嘉即向桃園縣警察局
    桃園分局埔子派出所申報汽車失竊在案。88年3月29 日丙○○至辦公室向鎮長乙○○、總務己○○告知該公務車失竊之
    事，乙○○、戊○○、己○○與康文炳等4人為隱藏上開公
    務車輛私用而遭竊之事實，並與丙○○基於共同行使業務登
    載不實公文書之概括犯意，先於88年6月間，由己○○轉告
    負責財產登記及管理業務之辦事員林素芬該車失竊，不知情
    之林素芬乃於88年6月17日簽辦，林素芬誤鎮長之司機康文
    炳為該車號Ｂ２─8451號公務車之保管人（依秘書室鎮長機
    財產物品領用卡所載，康文炳並非該車號Ｂ２─8451號公務
    車之保管人），擬依事務管理規則第12 7條規定，責令康文
    炳賠償184773元，簽請鎮長乙○○核示，惟乙○○、戊○○
    、己○○、丙○○4人為遮掩上開公務車私用遭竊之事實，
    乃由己○○在該簽文先簽註不實意見「經詳實查證，保管使
    用人有盡保管之責任，因遭受不可抗力之事由而遺失，請准
    予報廢並解除其責任併陳」，製作該不實屬公文書之簽呈呈
    閱，而再由戊○○、乙○○批准裁示「如劉員擬」，後己○○、康文炳在乙○○、戊○○、丙○○指示下，復製作不實
    之「沙鹿鎮公所公有財物遺失、毀損、意外事故報損（廢、
    毀）查核表」，經己○○口述，利用亦不知情之秘書室行政
    助理劉彩杏於該表「事情經過及處理情形」欄內登載：「於
    民國88年3月27日載鎮長前往桃園市參加結婚喜宴，車停桃
    園市○○路286號旁邊空地，人前往286號17樓幫忙搬東西，
    下午3點15分發現車子不見，很多人一同尋找，到了5點50分
    找不到後，委託當地李先生報案協尋」等語，再由康文炳授
    權劉彩杏在該文件上蓋章，己○○亦在「查證結果」欄不實
    登載「公務車因業務需要前往外縣市，因而失竊，經長期尋
    找無著，申請報廢期間無領油料費及修理費等情形」；不知
    情之林素芬則依己○○要求於「處理意見」欄填註「辦理報
    廢手續，並解除其責任」，製作該不實屬公文書之查核表呈
    閱，而戊○○、乙○○雖明知該車係丙○○私用失竊，仍予
    以簽准，均足以生損害於沙鹿鎮公所就該車輛遺失報損程序
    之處置之正確性。復於88年6月21日臺中縣沙鹿鎮公所將該
    內容不實文書併同警察局報案單加以行使函送審計部臺灣省
    臺中縣審計室。惟該室於88年6月30日指覆沙鹿鎮公所，要
    求查明該車是否確因公務使用及查明康文炳應負之疏失責任
    ，而為補強該車確因公赴桃園送匾額時遭竊之謊言，又推由
    丙○○偽製李英嘉於88年3月27日在桃園市舉行婚禮（李英
    嘉與廖怡婷2人實際結婚日期為88年1月30日）及當日中午12
    時在桃園市○○路1377號「人道素食餐廳」舉行喜筵之喜帖
    ，並由戊○○在喜帖上蓋用乙○○（甲）章及偽載「送賀匾
    及花環致賀」字樣，交予不知情之林素芬於88年8月，再製
    作不實之公文書函行使檢送審計部臺灣省臺中縣審計室。惟
    該室亦再函覆沙鹿鎮公所，要求查明司機幫忙搬運物品而離
    車，是否隨即返車，有無延擱之情形等，不知情之沙鹿鎮公
    所辦事員石珀如（88年10月1日接任）復據己○○簽註意見
    「康文炳先生為清潔隊司機，因業務需要支援擔任鎮長座車
    司機，據述當日因業務駕車前往桃園市無誤。」，製作該不
    實之公文書函後，於88年12月30日函覆而行使該不實之公文
    書函，致使審計部臺灣省臺中縣審計室於89年6月7日函覆准
    予報損，足生損害於政府機關對車輛財產管理之正確性。
四、案經臺中縣政府函送及法務部調查局中部地區機動工作組移
    請臺灣臺中地方法院檢察署檢察官偵查起訴。
    理  由
壹、證據能力方面：
一、按被告以外之人於審判外之陳述除，法律有規定者外，不得
    作為證據，九十二年九月一日修正施行刑事訴訟法第一百五
    十九條雖定有明文，然中華民國九十二年一月十四日修正通
    過之刑事訴訟法施行前，已繫屬於各級法院之案件，其以後
    之訴訟程序，應依修正刑事訴訟法終結之。但修正刑事訴訟
    法施行前已依法定程序進行之訴訟程序，其效力不受影響，
    刑事訴訟施行法第七條之三亦定有明文。故本件被告以外之
    人於審判外之陳述，如於原審依修正前之刑事訴訟法規定，
    踐行審理程序，即應有證據能力。
二、查本件證人李英嘉、林素芬、劉彩杏、石珀如、湯瓊慧、陳
    清雄於調查站之陳述，雖屬審判外之陳述，然原審及本院前
    審已依舊法進行訴訟程序，將上開供詞提示與被告答辯在卷
    ，依前揭法律規定，均仍認有證據能力，核先敘明。被告乙○○辯護人於本院抗辯證人陳清雄於調查站之證詞並無證據
    能力云云，顯有誤會。
貳、罪責認定方面：
一、訊據上訴人即被告乙○○、戊○○、丙○○均矢口否認涉有
    上揭犯罪事實，(1)被告乙○○辯稱：伊雖將上開公務車交予
    丙○○使用，然指示丙○○必須基於公務才能使用，伊亦不
    知公務車失竊及事後公文行文向上級聲請報廢該車之事，因
    伊不識字，均授權公所秘書戊○○處理，伊均不知情，伊縱
    有行政管理上之疏失，致使被告丙○○獲得不法利益，然並
    無圖利他人之意圖云云。(2)被告戊○○則辯稱：伊不知被告
    乙○○出借上開公務車予丙○○及事後該車失竊之事，丙○○所提出之結婚請帖係伊糊塗誤批，伊雖擔任主任秘書職務
    ，然僅能依法授權由專責人員依法推行鎮務，有關鎮長座車
    之處理權限係在鎮長，保管責任則在於司機，與伊之職責均
    無涉，不能僅憑伊在核銷單據上蓋章，即認伊有圖利犯行，
    公文上既有林素芬、己○○之簽註意見，伊基於公務分層負
    責之原理，即批如擬，而被告丙○○所提出其子結婚喜宴請
    帖，伊以為僅係鎮長一般喜慶應酬，即予批示送賀匾及花環
    致賀，當時並不知與此件臺中縣審計室要求之說明有關云云
    。(3)被告丙○○固坦承有將被告乙○○借予伊使用之Ｂ二－
    八四五一號公務車借予其子李英嘉使用，事後失竊，並假造
    其子之結婚請帖，以掩飾上揭犯行，並聲請報損及免補償等
    情不諱，惟辯稱：伊係鎮長即被告乙○○之私人秘書，伊都
    是為鎮長接洽公務而使用該公務車，伊雖曾短暫將該公務車
    借予其子使用，然次數不多，天數不長，且該Ｂ二－八四五
    一號公務車年限到了，能報廢就算了，並無不法云云。
二、經查：
(甲)關於公務車私用並以公費支付維修費用部分 (公車因維修而支
付維修費部分，係為維護公有財產而支付費用，並不成立圖利罪
容在理由五敘述)：
  (一)被告乙○○於八十七年三月一日原擔任沙鹿鎮鎮長，被告戊○○原為秘書，共犯己○○ (偽造文書部分)為沙鹿鎮公所
    工友並辦理總務工作，共犯康文炳 (偽造文書部分)原任沙
    鹿鎮公所清潔隊員於八十七年八月一日起兼任鎮長司機，業
    均被告等及共犯己○○等坦承不諱，此均有卷內沙鹿鎮公文
    影本一份在卷足憑（見他字卷第一六三頁），故渠四人均係
    依據法令從事公務之人員應堪認定。又被告丙○○雖係被告
    乙○○之私人秘書，然此屬鎮長私人之聘僱行為，非屬鎮公
    所之編制人員，未具備公務人員身分，嗣於八十九年七月一
    日始銓敘任沙鹿鎮公所七職等秘書一節，此有丙○○之公務
    人員履歷表影本一份在卷可查（見偵字卷第四九頁），故被
    告丙○○自非屬依據法令從事公務之人員亦堪認定。
  (二)被告乙○○確同意將Ｂ二－八四五一號公務車借予被告丙○○使用等情，業經被告乙○○、丙○○坦承不諱，雖被告二
    人對於被告丙○○何時開始使用上開車輛一節，供述不清，
    惟本院審酌被告丙○○於調查站供稱：該輛車行牌照遭註銷
    ，其委請汽車代辦人去申請新牌照等語（見他字卷第二○九
    頁背面），而上開車輛係於八十七年四月二十九日申請新牌
    照一節，亦有沙鹿鎮公所公文、汽車新領牌照登記書影本各
    一份在卷足稽（見他字卷第一六頁、第一六四頁），且證人
    即正益汽車修配廠負責人陳清雄於本院到庭證稱：被告丙○○曾於八十七年六月十八、十九日左右將上開車輛交付其維
    修一節（見本院一○五號卷(二)第二○頁），故足徵被告乙○○最遲於八十七年四月下旬某日已將上開車輛交予丙○○使
    用，丙○○始委請他人於八十七年四月二十九日代辦新領牌
    照之手續，並嗣於八十七年六月十九日將上開車輛交付證人
    陳清雄維修。被告康文炳於調查站雖供稱：八十七年七、八
    月間鎮長乙○○指示將該車及鑰匙交予秘書丙○○使用云云
    ，惟被告康文炳於八十七年八月一日始擔任鎮長司機，其於
    任職前被告乙○○交付被告丙○○使用一節自未能知悉，其
    上開供詞與其後於本院供述不符，顯屬記憶錯誤，不足採信
    。
  (三)又被告丙○○於調查站中供稱：被告乙○○將上開車輛交予
    伊私用，平日如有公務，被告乙○○會派司機康文炳載伊，
    其子李英嘉偶而亦會使用，因伊自有之ＢＭＷ汽車老舊，故
    伊平日均使用上開公務車輛等語在卷（見他字卷第二○一頁
    背面、第二○二頁背面），於同日檢察官訊問時亦供稱：伊
    自己所有車輛太老舊，若去參加宴會不好看，又沒錢買新車
    等語（見他字卷第二○九頁），另參諸被告康文炳於本院亦
    供稱伊平日均駕駛被告乙○○之私人車輛，未曾駕駛過上開
    車輛，上開車輛係由被告丙○○使用等語（見本院一○五號
    卷(一)第八五頁），被告己○○於調查站亦供承：該ＢＭＷ廠
    牌、車號Ｂ二－八四五一號公務車登記保管使用人為康文炳
    ，惟八十七年間，鎮長乙○○因該車老舊、車況不良為由，
    指示將該車交由渠私人秘書丙○○使用等語（見偵字第五九
    五三號卷第二一頁背面），證人即被告丙○○之子李英嘉於
    調查站證稱：上開車輛係台中縣沙鹿鎮公所公產，被告乙○○上任約數月後，即將該車交由伊父親使用保管，失竊前伊
    父親也曾借伊陸續使用過一段時間，伊父親自己有一部車，
    還有這部公務車，伊都是斷斷續續向伊父親借用，有時使用
    一星期或二星期等語（見他字卷第一七五頁），於檢察官訊
    問時，亦同此證述（見他字卷第一八一、一八二頁）。本院
    綜合上情參互以析，認被告乙○○如有公務均使用私有車輛
    ，未曾使用上開公務車，顯見被告乙○○已將上開公務車交
    予被告丙○○純屬私用，惟偶而代乙○○出席開會、應酬等
    場合，亦自行駕駛該公務車與會，故公務車以私用為主，用
    於公務乃臨時附隨之舉。丙○○所云派司機康文炳載伊云云
    ，既為康文炳所否認，顯為突顯該車係供公用，屬杜撰卸責
    之詞，要無可採。被告乙○○、丙○○嗣後辯稱上開車輛係
    供被告丙○○公務使用云云，顯屬卸責之詞，亦難採信。另
    被告戊○○係被告乙○○之秘書，因被告乙○○不識字，所
    有公文均授權被告戊○○代行批示，被告戊○○於批示時，
    均會口頭上向被告乙○○報告，裁示內容也會向被告乙○○
    報告等情，業經被告乙○○於本院前審及本院坦承不諱，顯
    見被告戊○○與被告乙○○關係匪淺，渠二人彼此信任甚深
    ，被告戊○○始足以擔任代行鎮長批示公文之工作，因該鎮
    公所人員不多，較低層之職員即被告己○○、康文炳均知悉
    上開公務車由被告丙○○私用，身為替被告乙○○鎮長代行
    公文之被告戊○○更無不知情之理。另被告己○○於前審供
    稱被告戊○○知悉上開車輛借予丙○○使用後，曾有抱怨過
    等情（見本院前審卷第八四頁），益徵被告戊○○對上開公
    務車私用一節確實知情，被告戊○○辯稱不知上開公務車之
    使用情形云云，顯屬卸責之詞，不足採信。被告丙○○於本
    院以證人身分證稱：被告戊○○並不知上開車輛係由伊使用
    云云，顯係事後維護被告戊○○之詞，不足採信。按台中縣
    各鄉鎮市公所公務車之使用管理規則，除台中縣和平鄉公所
    自行訂定外，其餘鄉鎮係依行政院訂頒之事務管理規則或台
    中縣政府公務車輛管理暨統一調度要點辦理，此有台中縣政
    府函覆本院之公文一份在卷足憑（見本院一○五號卷(一)第六
    九頁）；次按各機關公務車輛之使用，除員工急病住院接送
    外，應一律以公務為限，並得訂定使用辦法；公務車輛除機
    關首長專用車外，應由事務管理單位集中調派，亦經行政院
    訂頒之事務管理規則第一百八十五條、第一百八十三條定有
    明文，故本案上開鎮長專用車輛，雖不必集中調派，但其使
    用仍以公務為限，鎮長既不使用，仍鎮公所之財物，亦非鎮
    長所能私相授受。從而被告乙○○違反上開法令，於八十七
    年四月下旬某日將上開公務車交予被告丙○○私用，並為之
    化費公款修善，使之能免費駕駛該公車事實，應堪認定。
  (四)上開車輛原牌照遭註銷且在停駛中，被告丙○○於被告乙○○交付上開車輛後，先於八十七年四月二十九日委人代辦新
    領車牌、行車執照等情，已如前述，又上開車輛因停駛而年
    久失修，必須維修始能供繼續使用，己○○遂於八十七年六
    月十七日撰擬簽呈，以上開車輛年久損害程度嚴重為由，申
    請以公費維修，經戊○○、乙○○批准後，由丙○○於八十
    七年六月十八日或十九日將上開公務車交予「正益汽車修配
    廠」、「順成輪胎店」先行維修估價，將估價單交予己○○
    評估採用，於車輛維修、更換輪胎後，於八十七年六月三十
    日由己○○持上開維修費用發票共計新台幣（下同）七萬九
    千七百元，製作黏貼憑證用紙，並經戊○○、乙○○及不知
    情之主計人員批准後，核撥上開款項等情，業經被告丙○○
    於本院坦承不諱，核與被告己○○所供上開修車費用之申領
    情形、證人陳清雄於本院所證述之車輛交付維修、估價及款
    項請領情形相符，並有己○○所擬簽呈影本一份、估價單影
    本二份、收據影本一紙及八十七年六月三十日黏貼憑證用紙
    一份暨發票影本二紙在卷足憑（見本院一三四號卷第(二)第五
    八至六三頁），故上開車輛維修費用，經由被告乙○○、戊○○、己○○以上開程序由公費核銷等事實即堪認定。又丙○○私用上開車輛期間，於八十八年二月二日，復將上開車
    輛交予「正益汽車修配廠」維修估價，亦經己○○採用估價
    單進行維修後，維修費用共計四萬七千元，八十八年三月五
    日，由與渠三人具有共同犯意聯絡之上開車輛名義上保管領
    用人康文炳，轉請不知情之劉彩杏製作購辦上開維修費用之
    請示單，經秘書戊○○、經辦人己○○核章後，經不知情之
    主計人員陳淑花、卓梨標簽具預算額度僅剩四萬一千四百元
    ，是否准予支付請裁示意見後，仍由秘書戊○○、乙○○核
    章批准，於八十八年四月一日由己○○，製作黏貼憑證請領
    於預算額度內申領上開維修費用四萬元，並經戊○○、乙○○及不知情之主計人員批准後，核撥上開款項等情，亦經被
    告丙○○、己○○坦承不諱，被告乙○○於原審供稱被告丙○○使用上開車輛壞了需修理，伊有叫丙○○去修理車輛等
    語（見原審一四七六號卷第四三頁）；另被告康文炳於調查
    站中亦供稱：「我於八十七年六月及八十八年二月間，沒有
    駕駛上述ＢＭＷ廠牌，車號Ｂ二－八四五一號公務車至正益
    汽車修配廠維修，正益汽車修配廠位於何處我亦不清楚。惟
    八十八年二月間丙○○當面向我表示，渠已送Ｂ二－八四五
    一號公務車至修車廠檢修，修理費用將向公所辦理核銷，因
    我係該車登記保管人，需要我蓋章認證，我同意配合並在黏
    貼憑證用紙上「保管領用人」欄內蓋章，以完成請款程序
    ---- 正益汽車修配廠於八十八年二月二十六日開立維修該
    公務車費用四萬七千元之統一發票，由丙○○央求我同意後
    ，以我之名義向沙鹿鎮公所辦理核銷等語（見偵字卷第三○
    至三一頁），於本院另供稱：八十八年四月一日之請購單係
    劉彩杏寫的，請購欄上之印章係伊授權劉彩杏蓋章，伊說如
    果合法就蓋章，其餘流程伊並未參與等語（見本院一三四號
    卷(一)第四四頁），核與證人即當時為鎮公所秘書室行政助理
    劉彩杏於本院前審調查證稱：先前康文炳有放在我那裡（指
    印章），後來他有拿回去，至於請購單上被告康文炳印章也
    是經由他授權我才幫他蓋的等語無訛（見本院前審九七○號
    卷第一四六頁），此外並有上開請示單影本一份、估價單影
    本一份及八十八年四月一日黏貼憑證用紙一份暨發票影本一
    紙在卷足憑（見本院一三四號卷第(二)第五八至六三頁），故
    上開四萬元車輛維修費用經由車輛保管領用人康文炳名義向
    公所申請付，並經被告己○○、戊○○、乙○○核章批准後
    以公費核銷之事實，亦堪認定。被告康文炳於本院嗣改稱並
    未授權劉彩杏用印云云，顯屬卸責之詞不足採信。
  (五)查上開車輛係於八十年十月購置，耐用年限為八年，亦即於
    八十八年十月即將屆滿報廢年限，此有審計部台灣省台中縣
    審計室函覆法務部調查局中部地區機動工作組之之公文影本
    在卷足稽（見他字卷第八三頁），而八十七年四月二十九日
    前上開車輛牌照已遭註銷而停駛，亦如前述，若非被告乙○○欲將之供予被告丙○○私用，上開車輛即將報廢，且在停
    駛中，顯無維修之必要，此與一般公務車輛正常使用中，仍
    有進行維修保養之保存行為之必要有別。又上開車輛既供私
    用，其私用所產生之維修費用，自應由私人自行支付，不應
    由公費支付，此由被告己○○於調查站供稱八十八年四月一
    日僅申請四萬元修車費用，其餘七千元差額之修車費用由丙○○自行處理等語（見偵查卷第二二頁），亦足佐被告等四
    人人均明知上情。被告辯護人辯稱上開車輛之維修係屬正常
    之保存行為，並非圖利行為云云，顯不足採信。本案被告乙○○為圖使丙○○免費使用該公務車，違背上開法令將上開
    被吊銷牌照、停用之車輛，以上開公款維修，再交予被告丙○○私用，顯係對於主管之事務，明知違背法令，直接圖謀
    丙○○免費使用之不法利益甚明。
  (六)被告丙○○聲請本院傳訊證人陳杰，證明被告丙○○曾代理
    被告乙○○至台北出席台灣省鄉鎮轄市長聯誼總會，並資以
    證明被告丙○○駕駛上開確屬公務使用云云，惟查被告乙○○自始即將該公務車交予丙○○長年使用，已論述如前，故
    縱使丙○○偶而代理鎮長出席會議而駕駛該車亦僅屬臨時附
    隨之舉，自不能因此即認定被告乙○○將該公務車交予丙○○係供公務之用，故本院前審認已無再行傳訊證人陳杰到庭
    作證之必要，並無不當，附此敘明。另被告丙○○所辯稱之
    替被告乙○○從事選民服務而為公務使用云云，惟究為何選
    民服務，未據指明，並立據以實其說，顯屬憑空杜撰，殊難
    據為其有利之認定。綜上所述，被告乙○○上開圖利被告丙○○之犯行應堪認定。
 (乙)關於公務車私用失竊申請報損部分：
  (一)被告丙○○私用上開公務車期間，曾多次將上開車輛借予其
    子李英嘉使用，已如前述，而八十八年三月二十七日李英嘉
    使用上開公務車輛時，將公務車停放在桃園市○○路二八六
    號前遭竊，當日李英嘉即向桃園縣警察局桃園分局埔子派出
    所申報汽車失竊等情，業經證人李英嘉證述明確，且經被告
    丙○○坦承不諱，並有有車輛竊盜、車牌失竊資料個別查詢
    報表－－查詢車輛認可資料及報案記錄均影本各一份在卷足
    憑（見他字卷第一五二頁），此部分事實應堪認定。
  (二)被告丙○○於上開車輛失竊後，曾向被告乙○○報告，嗣與
    共犯己○○、康文炳二人與乙○○、戊○○等人共謀隱藏Ｂ
    二 －八四五一號公務車於私用時失竊之事實，並由丙○○
    假造其子李英嘉之結婚請帖，以掩飾上揭犯行，共謀聲請報
    損，並報淮免予賠償等情，業據：(1)丙○○於調查站自白稱
    ：「八十八年三月二十七日我駕駛之沙鹿鎮公所所有之車輛
    Ｂ二－八四五一號ＢＭＷ在李英嘉住所前遭竊，我為了符合
    該車報廢程序，遂假造前述八十八年三月二十七日李英嘉、
    廖怡婷結婚之喜帖，並以該車係康文炳送匾額遭竊為公務使
    用，得以核銷報廢。實際上康文炳並未與我同乘Ｂ二－八四
    五一號ＢＭＷ車輛，渠亦未送匾額至李英嘉住所。----我在
    八十八年三月二十九日向鎮長乙○○報告前述Ｂ二－八四五
    一號ＢＭＷ在桃園市遭竊情形，乙○○當時並未多作表示，
    當時沙鹿鎮公所總務己○○亦在現場，因我不懂如何報銷，
    便將桃園縣警察局該車車輛協尋證明單及電腦輸入單交給己○○，請他幫我辦理報銷程序。八十八年中，己○○來找我
    ，要我再虛填一張李英嘉、廖怡婷結婚之喜帖，並以該日有
    邀請鎮長乙○○，沙鹿鎮公所派康文炳送匾額方式至李英嘉
    住所遭竊，係公務使用便於核銷報廢，其實當天沒有再請客
    ，我當天沒有去桃園宴客，請帖的目的是要聲請報廢免補償
    。我聽聞後即依渠指示至書店買空白喜帖乙張，填寫前述八
    十八年三月二十七日等字樣，事後該Ｂ二－八四五一號ＢＭ
    Ｗ車輛果然報廢。己○○、康文炳及我三人在九十年二月六
    日近中午時，相約秘書室碰面研究案情，己○○要我及康文
    炳至貴組接受詢問時，謊稱康文炳確有駕駛前述Ｂ二－八四
    五一號ＢＭＷ汽車載匾額至李英嘉住所等情形。台中縣沙鹿
    鎮公所經營省有物遺失、毀損、意外事故報損查核表中「事
    情經過及處理情形」欄內容並不實在等語（見他字卷第二○
    二至二○三頁），於偵查中亦供稱：當時因上開車輛失竊，
    必須重寫喜帖才能核銷，係被告己○○叫伊如此寫，八十八
    年三月二十九日向鎮長即被告乙○○報告車輛失竊，然被告
    乙○○並未說什麼，被告己○○在場，伊不知如何報銷，遂
    將相關資料交予己○○去報銷等語（見他字卷第二一○頁）
    ，於原審、本院前審、本院審理時，亦均坦承假造喜帖，據
    此辦理上開報廢車輛之程序等情；(2)被告己○○於偵查中亦
    供承：台中縣沙鹿鎮公所經營省有物遺失、毀損、意外事故
    報損查核表係為簽報公務遺失陳核之用，其中「事情經過及
    處理情形」、「查證結果」欄位所載內容與事實並不相符，
    前述供丙○○私人使用之Ｂ二－八四五一號公務車於八十八
    年三月二十七日在桃園遭竊後，丙○○即指示我說由公所來
    報損，我才依相關作業去草擬報廢程序。該查核表中「事情
    經過及處理情形」、「查證結果」欄位之內容係丙○○自行
    編擬，期符合公務車因公使用失竊可予報損之相關規定。我
    依秘書丙○○指示經辦本件Ｂ二－八四五一號公務車報廢作
    業，雖知該等事實經過、處理情形、查證結果與事實不符，
    惟個人當時並無勇氣據真實情況依相關規定辦理，今於偵查
    中自白期能獲得自新機會等語（見偵字卷第二二頁）；(3)另
    被告康文炳於調查站亦供承：八十八年三月廿七日該車停放
    於桃園市○○路二八六號（丙○○之子李英嘉住宅）前遭竊
    ，我在該日並沒有開該車載乙○○到桃園去參加喜宴，我因
    為當時進公所不久，丙○○說我是該車保管人，指示我該車
    輛需配合總務課之財產註銷作業，我遂應允丙○○，並於總
    務室劉彩杏填好之「台中縣沙鹿鎮公所經營省有物遺失、毀
    損、意外事故報損查核表」由總務己○○持交並要求我於「
    使用人」欄內簽名、「事情經過處理情形」欄內蓋章後，由
    己○○攜走辦理後續作業，另我於九十年二月六日收到地檢
    署通知單後，丙○○即召集我、總務己○○、劉彩杏會商，
    當場由丙○○提出要求在場人士須於調查局接受詢問時說法
    一致，以我本人駕駛前述ＢＭＷ車前往桃園致送匾額遭竊為
    由，掩飾其子李英嘉私人駕駛該車遭竊無法報廢之真相，避
    免遭司法機關追訴等語（見他字卷第二四四至二四五頁）；
    (4)證人林素芬於調查站、原審證稱：約於八十八年六月間簽
    註意見「經詳實查證，保管使用人有盡保管之責任，因遭受
    不可抗力之事由而遺失，請准予報廢並解除其責任。」，經
    秘書戊○○裁示：「如劉員擬」----台中縣沙鹿鎮公所經營
    省有物遺失、毀損、意外事故報損查核表是由我製作空白表
    格分別交由保管人康文炳及己○○填寫「事情經過及處理情
    形」及「查證結果」，前述查核表處理意見欄內：「辦理報
    廢手續，並解除其責任」是己○○叫我這樣寫的；依據該車
    之殘留價值計算，該車若依遺失日期八十八年三月來換算的
    話，要賠償十八萬四千七百七十三元等語（見他字卷第一八
    四之一頁至一八六頁、、原審二六五○號卷第二八頁）；(5)
    證人劉彩杏於調查站、原審、本院分別證稱：當初總務己○○拿報廢申請表，跟康文炳過來要我幫他寫報廢的經過，是
    由總務己○○口述，我代筆事情經過處理情形如起訴書所載
    的內容，當時己○○、康文炳均在場。且我當著康文炳面前
    ，幫他蓋章的等語（見偵查卷第十七頁、原審三六五○號卷
    第二八頁、本院前審九七○號卷第一四四頁）；(6)證人石珀
    如於調查站、原審證稱：我於八十八年十月間接辦該車遺失
    報損作業後，審計部有來函查詢本件處理情形，回函我都有
    會總務己○○，再經己○○簽出意見，我才會依他的簽出意
    見回覆審計部；經林素芬依前台灣省政府八十二年二月二十
    一日八二府財五字第一五九九五三號函說明欄之（二）規定
    ，其賠償金額為（原購之價格或市價）乘以（1/已使用年數
    +1）來計算，該車保管使用人應賠償十八萬四千七百七十三
    元等語甚詳（見他字卷第一九六頁背面至一九七頁、原審二
    六五○號卷第四一頁）。(7)證人李英嘉亦證稱：我是在八十
    八年一月三十日結婚，後來在三月二十七日沒有再宴客等語
    （見他字卷第一七四、一七五頁、原審二六五○號卷第三八
    頁）；(8)證人即桃園市○○路一三七七號「人道素食餐廳」
    協理湯瓊慧於調查站亦證述：我曾經檢視本餐廳八十八年三
    月二十七日之營業日報表，當日並無在本餐廳辦理喜宴宴客
    ，在貴組人員來查詢本是之前，約於八十九年五月初李英嘉
    至本餐廳主動找我，探詢有無調查人員至本餐廳調查渠有無
    在本餐廳舉行結婚喜宴，渠先詢問我有無調查人員前來調查
    ，若有調查人員來查詢時請告知其確實有於八十八年三月二
    十七日當日中午在人道素食餐廳辦理結婚喜宴等語綦詳（見
    他字卷第八七頁、第八八頁），此外，並有Ｂ二─八四五一
    號公務車失竊報損案臺中縣沙鹿鎮公所０１４／１０財產保
    管卷宗二冊、臺中縣沙鹿鎮公所經管省有物遺失、毀損、意
    外事故報損（廢、毀）查核表影本一份、李英嘉八十八年三
    月二十七日結婚喜帖、李英嘉與廖怡婷八十八年三月六日結
    婚登記申請書均影本各一份在卷足憑，足認被告乙○○、戊○○、丙○○與共犯己○○、康文炳等五人確有共同行使偽
    造文書之犯行甚明。
(三)被告乙○○、戊○○等人之辯詞均不足採信，茲分述如下：
  (1)被告乙○○雖辯稱其並不知上開車輛失竊情形上開報銷程序
    亦授權被告戊○○處理，其不知情云云，惟：被告丙○○於
    調查站、偵查中明確供述曾向被告乙○○報告車輛失竊情形
    已如前述，而被告己○○於調查站訊問時亦供稱：「----遭
    竊後，丙○○經向鎮長乙○○報告，獲其同意由公所報損後
    」等語（見偵字卷第二二頁），被告康文炳於本院前審供稱
    上開車輛失竊簽請報廢等事宜，有向被告乙○○報告等情（
    見本院前審一○五二號卷第八四頁），且被告乙○○於本院
    前審亦供稱被告戊○○口頭上有向伊報告裁決內容等語（見
    本院前審一○五二號卷第四七頁），則被告丙○○於上開車
    輛報廢前既已先向被告乙○○報告，而被告戊○○於批准相
    關報廢公文時，亦曾向被告乙○○口頭報告裁示內容，才代
    行批准，被告乙○○如不准許，當可指示被告戊○○不予批
    准，被告乙○○捨此不為，仍由被告戊○○代行批准，於案
    發後始推諉不知情，顯屬卸責之詞，不足採信。己○○、丙○○嗣後改稱未向被告乙○○報告云云，顯屬迴護之詞不足
    採信。
  (2)被告戊○○雖辯稱：伊對於鎮長出借座車之事並不知情，伊
    係因一時疏忽，未能詳加審核，方於上開申請將該公務車報
    廢公文上批准，並無偽造文書之意云云。惟查：戊○○對
    於鎮長將公務車借予丙○○私用一事，應早已知悉，已如前
    述，而證人林素芬於八十八年六月十七日擬依事務管理規則
    第一百二十七條規定，責令保管領用人即司機康文炳賠償該
    車價額，並簽請鎮長乙○○核示時，由被告己○○在該簽文
    先簽註意見「經詳實查證，保管使用人有盡保管之責任，因
    遭受不可抗力之事由而遺失，請准予報廢並解除其責任併陳
    」後，戊○○明知上開車輛並非保管領用人康文炳所失竊，
    顯難認係因公務之不可抗力之事由而失竊，竟仍代鎮長決行
    裁示「如劉員擬」，藉以免除保管領用人康文炳之責任，顯
    見被告確實與被告乙○○、己○○、康文炳、丙○○共謀報
    廢上開車輛甚明。又被告戊○○曾於證人李英嘉八十八年
    元月三十日之結婚喜帖上批示「贈送紀念品乙份約二千元」
    等語，並於粘貼憑證用紙、購辦物品請示單上予以核章報銷
    ，復於當日之結婚證書上蓋印擔任證婚人，有請帖、粘貼憑
    證用紙、購辦物品請示單及結婚證書影本在卷可稽（見他字
    卷第二二三至二二七頁），故被告戊○○早已明知證人李英
    嘉係於八十八年一月三十日結婚。被告丙○○於本院供稱
    ：八十八年六月間欲報廢上開車輛時，才假造上開喜帖等語
    （見本院一○五號卷(一)第一一○頁），核與證人林素芬前揭
    證述於八十八年六月十七日簽擬應責令車輛保管領用人被告
    康文炳負損害賠償責任之時間相符，故被告丙○○係於八十
    八年六月間才假造上開喜帖應堪認定。而被告戊○○於被告
    丙○○假造之喜帖上，竟配合上開喜帖假造之結婚日期而填
    寫三月二十五日之批示日期，再參諸被告戊○○早已知悉證
    人李英嘉已於八十八年一月三十日結婚一節，顯見其明知丙○○嗣後所提之三月二十七日之結婚喜帖係屬事後假造，然
    其竟仍於該假造之結婚喜帖上批示「送匾額及花環致賀」等
    語，並代鎮長簽准檢附該喜帖為證函覆台中縣政府審計室辦
    理該公務車報廢手續，足見其確實明知並參與本件犯行無疑
    ，並非單純之行政疏失而已。被告辯稱其係行政疏失云云，
    顯屬卸責之詞，不足採信。另被告丙○○於本院以證人之身
    分證稱：伊假造喜帖將上開車輛辦理報廢程序，被告戊○○
    對此並不知情云云，顯屬迴護被告戊○○之詞，不足採信。
    被告丙○○以證人身分所為上開虛偽證述，自應由檢察官另
    案偵查追訴。
(四)綜上所述，被告三人為隱藏上開車輛供予被告丙○○私用而
    遭竊之事實，連續於上開公文書上登載不實之內容，並持之
    行使辦理報廢程序，渠三人就連續行使登載不實之公文書之
    犯行，確實有共同犯意聯絡及行為分擔甚明。從而被告三人
    前揭犯行應堪認定。
三、按被告乙○○、丙○○行為後，貪污治罪條例第六條第一項
    第四款已於九十年十一月七日修正公布，同年月九日生效，
    修正後貪污治罪條例第六條第一項第四款規定「有下列行為
    之一者，處五年以上有期徒刑，得併科新臺幣三千萬元以下
    罰金：（四）、對於主管或監督之事務，明知違背法令，直
    接或間接圖自己或其他私人不法利益，因而獲得利益者。」
    ，與修正前貪污治罪條例第六條第一項第四款規定「有下列
    行為之一者，處五年以上有期徒刑，得併科新台幣三千萬元
    以下罰金：（四）、對於主管或監督之事務，直接或間接圖
    私人不法之利益者。」不同。新法係採「結果犯」，比較新
    舊法結果，以新法較有利於行為人，故依刑法第二條第一項
    前段規定，本件自應適用裁判時之法律即修正後貪污治罪條
    例第六條第一項第四款之規定。又按貪污治罪條例第六條第
    一項第四款之圖利罪，係屬身分犯，以依據法令從事公務之
    人員為犯罪主體，無此身分者依同條例第三條之規定，亦得
    成立本罪之共同正犯。故雖丙○○無此身分，然因其與公務
    員即鎮長乙○○有圖利犯意連絡，及行為分擔，仍應以上開
    圖利罪之共同正犯論處，合予敘明。
四、經核：(一)被告丙○○與乙○○連續二次使乙○○主政之沙鹿
    鎮公所支付上開車輛之維修費用，使丙○○得免費使用該公
    務車之不法利益，係犯修正後貪污治罪條例第六條第一項第
    四款對於主管之事務，明知違背法令，直接圖其他私人（即
    被告丙○○）或自己 (丙○○本人)之不法利益，因而獲得
    利益罪，其二人就上開犯行有犯意連絡，及行為分擔應成立
    共同正犯；(二)被告乙○○、戊○○、丙○○三人共同連續行
    使登載不實之公文書，辦理上開車輛報廢程序，均係係犯刑
    法第二百十六條、第二百十三條之行使公文書不實登載罪。
    (三)被告乙○○、戊○○、丙○○三人就連續行使公文書不實
    登載罪間，有犯意之聯絡，行為之分擔，應論以共同正犯。
    ，被告乙○○、戊○○、丙○○等三人利用不知情之林素芬
    、劉彩杏、石珀如先後製作、行使上開不實屬公文書之簽呈
    或查核表或公文書函等資料，均足以生損害於沙鹿鎮公所就
    該車輛遺失報廢程序之處置及政府機關對車輛財產管理之正
    確性，應論以間接正犯。(四)被告乙○○、丙○○先後連續圖
    利及與戊○○等人先後所為共同行使公文書不實登載犯行，
    均時間緊接，各觸犯構成要件相同之罪名，顯各係基於概括
    之犯意為之，均為連續犯，均依刑法第五十六條之規定，論
    以一罪。被告乙○○、丙○○二人所犯上開二罪間，並有方
    法、結果之牽連關係，為牽連犯，亦應從一重以連續涉犯修
    正後貪污治罪條例第六條第一項第四款之罪處斷。(五)被告丙○○就上揭犯行於偵查中自白，爰依修正後貪污治罪條例第
    八條第二項前段規定，減輕其刑。(六)原審判決雖非無見，惟
    ：1原審判決就被告等利用不知情之林素芬、劉彩杏、石珀
    如等人先後製作、行使上開不實屬公文書之簽呈或查核表或
    公文書函等資料，並未論以間接正犯，尚有未洽。2又被告
    三人就上開車輛報損部分，並不另涉犯刑法第二百十六條、
    第二百十四條之行使使公務員登載不實罪及就公務車維修支
    付維修費部分並不另涉犯貪污治罪條例第六條第一項第四款
    之圖利罪嫌（詳如後述），惟原審判決卻認被告等亦涉有上
    開罪嫌，亦有未當。被告等人上訴仍以前揭情詞置辯，或否
    認犯罪，或認量刑過重，雖均無足取，然原審判決既有上開
    可議之處，自應由本院予以撤銷改判。爰審酌被告乙○○身
    為鎮長，不知戮力從公，為鎮民謀求福利，竟徇私圖利，辜
    負廣大民眾所託，有礙官箴，被告戊○○擔任秘書職務，未
    盡心輔弼，及被告等人之犯罪之動機、目的雖屬可議、手段
    尚非惡質重大、乙○○、丙○○等所圖不法利益不大、被告
    丙○○已坦承自身之犯行等一切情狀，分別量處如主文第二
    、三、四項所示之刑，並就被告乙○○、丙○○部分均依法
    宣告褫奪公權，以資懲儆。又被告戊○○未曾受有期徒刑以
    上刑之宣告，有台灣高等法院被告前案紀錄表載明在卷可稽
    ，其經此次偵審後應知所悔悟，而無再犯之虞，因認所宣告
    之刑以暫不執行為適當，故予宣告緩刑三年，以啟自新。
五、公訴意旨另略以：乙○○於87年3月1日就任臺中縣沙鹿鎮鎮
    長後，明知該公所之廠牌ＢＭＷ車號Ｂ２─8451號公務車，
    係供鎮長處理公務所專用，竟仍於87年7、8月間某日，交代
    其司機康文炳交付該Ｂ２─8451五一號公務車之鑰匙及車輛
    與丙○○，即擅自將該車交予未具公務人員身分之私人秘書
    丙○○（87年7月1日始銓敘任沙鹿鎮公所7職等秘書）私用
    。丙○○則將該公務車轉交給渠子李英嘉（時任桃園縣荃寶
    電子股份有限公司業務副理）使用。在上揭該公務車私用期
    間，丙○○分別於87年6月25日及88年2月26日，持該車在正
    益汽車修配廠及順成輪胎店維修費用之憑據，交予己○○簽
    奉戊○○、乙○○批示後，由臺中縣沙鹿鎮公所公庫核銷此
    不應核銷之私用修理、維修費，乙○○、戊○○、丙○○3
    人以此方法，共同為丙○○圖得公庫不法利益共計11萬9仟7
    佰元。另於88年3月27日李英嘉將上揭臺中縣沙鹿鎮鎮長公
    務車停放在桃園市○○路286號前遭竊，當日李英嘉即向桃
    園縣警察局桃園分局埔子派出所申報汽車失竊在案。88年3
    月29日丙○○至臺中縣沙鹿鎮公所辦公室向乙○○、戊○○
    、總務己○○告知該Ｂ２─8451號鎮長公務車失竊之事實，
    乙○○、戊○○、丙○○、己○○與康文炳為共謀隱藏上揭
    事實，使國庫吸收上揭失車之損失，而為上開犯罪事實欄所
    載之行為致使臺中縣審計室陷於錯誤於89年6月7日函覆准予
    報損，圖利丙○○等相關人員免除對公庫賠償18萬4仟7佰7
    拾3元。因認被告乙○○、戊○○、丙○○所為另涉有觸犯
    貪污治罪條例第6條第1項第4款之罪嫌，及刑法第216條、第
    214條之行使公務員登載不實文書罪嫌等語。訊據被告等均
    堅決否認涉有貪污治罪條例第6條第1項第4款之圖利罪嫌，
    及刑法第216條、第21 4條之行使公務員登載不實文書罪嫌
    。惟按本件同案被告乙○○確同意將Ｂ二－8451號公務車借
    予同案被告丙○○使用等情，均經同案被告乙○○、丙○○
    坦承不諱，且上開車輛於87年4月29日申請新牌照一節，亦
    有沙鹿鎮公所公文、汽車新領牌照登記書影本各1份在卷足
    稽，另上開車輛原牌照遭註銷且在停駛中，又上開車輛因停
    駛而年久失修，必須維修始能供繼續使用，己○○遂於87年
    6月17 日撰擬簽呈，以上開車輛年久損害程度嚴重為由，申
    請以公費維修，經戊○○、乙○○批准後，由同案被告丙○○於87 年6月18日或19日將上開公務車交予「正益汽車修配
    廠」、「順成輪胎店」先行維修估價，將估價單交予己○○
    評估採用，於車輛維修、更換輪胎後，於87年6月30日由己○○持上開維修費用發票共計7萬9千7百元，製作黏貼憑證
    用紙，並經同案被告戊○○、乙○○及不知情之主計人員批
    准後，核撥上開款項等情，業經同案被告丙○○本院更(一)審
    坦承不諱，故上開車輛維修費用，經由同案被告乙○○、戊○○、被告己○○以上開程序由公費核銷等事實均堪認定。
    又丙○○私用上開車輛期間，於88年2月2日，復將上開車輛
    交予「正益汽車修配廠」維修估價，亦經己○○採用估價單
    進行維修後，維修費用共計4萬7千元，88年3月5日，由康文
    炳，轉請劉彩杏製作購辦上開維修費用之請示單，經秘書即
    同案被告戊○○、經辦人己○○核章後，經主計人員陳淑花
    、卓梨標簽具預算額度僅剩4萬1千4百元，是否准予支付請
    裁示意見後，由秘書即同案被告戊○○、同案被告乙○○核
    章批准，於88年4月1日由己○○，製作黏貼憑證請領於預算
    額度內申領上開維修費用4萬元，並經戊○○、乙○○及不
    知情之主計人員批准後，核撥上開款項等情，亦經同案被告
    丙○○、被告己○○坦承不諱，同案被告乙○○於原審供稱
    同案被告丙○○使用上開車輛壞了需修理，伊有叫丙○○去
    修理車輛等語（見原審1476號卷第43頁）；證人即當時為鎮
    公所秘書室行政助理劉彩杏於本院上訴審調查證稱：先前康
    文炳有放在我那裡（指印章），後來他有拿回去，至於請購
    單上被告康文炳印章也是經由他授權我才幫他蓋的等語無訛
    （見本院上訴審970號卷第146頁），此外並有上開請示單影
    本1份、估價單影本1份及88年4月1日黏貼憑證用紙1份暨發
    票影本1紙在卷足憑（見本院134號卷第(二)第58頁至第63頁）
    ，故上開4萬元車輛維修費用經由康文炳名義向公所申請支
    付，並經被告己○○、及同案被告戊○○、乙○○核章批准
    後以公費核銷之事實，固均堪認定。惟查：
１、貪污治罪條例第6條第1項第4款已於90年11月7日修正公布，
    同年月9日生效，修正後貪污治罪條例第6條第1項第4款規定
    「有下列行為之一者，處5年以上有期徒刑，得併科新臺幣3
    千萬元以下罰金：（四）、對於主管或監督之事務，明知違
    背法令，直接或間接圖自己或其他私人不法利益，因而獲得
    利益者。」，與修正前貪污治罪條例第6條第1項第4款規定
    「有下列行為之一者，處5年以上有期徒刑，得併科新台幣3
    千萬元以下罰金：（四）、對於主管或監督之事務，直接或
    間接圖私人不法之利益者。」不同。新法係採「結果犯」，
    比較新舊法結果，以新法較有利於行為人，故依刑法第2條
    第1項前段規定，本件自應適用裁判時之法律即修正後貪污
    治罪條例第6條第1項第4款之規定。而90年11月7日修正，同
    年月9日施行之貪污治罪條例第6條第1項第4款對於主管或監
    督之事務圖利之規定，係以行為人「明知違背法令」為要件
    。而所謂「明知」，係指須具圖利而違背法令之直接故意，
    即主觀上有違背法令以積極圖取不法利益之意思，客觀上並
    將該犯意表現於行為而言；又所謂「違背法令」，依修正理
    由，該「法令」係指包括法律、法律授權之法規命令、職權
    命令、自治條例、自治規則、委辦規則等，對多數不特定人
    民就一般事項所作對外發生法律效果之規定而言。訊據被告
    等人均矢口否認否認有公訴意旨所載之圖利丙○○之犯行，
    一致辯稱：系爭公務車輛縱有交由丙○○私人使用之情形，
    然事實欄二所載之該公務車輛維修費用，其本質上係屬保存
    公有財物之必要行為，伊等並無明知違背法令而圖利同案被
    告丙○○之犯行等語。經查：上開車輛係於80年10月購置，
    耐用年限為8年，亦即於88年10月始屆滿報廢年限，此有審
    計部臺灣省臺中縣審計室函覆法務部調查局中部地區機動工
    作組之之公文影本在卷足稽（見他字卷第83頁），而87年4
    月29日前上開車輛牌照雖已遭註銷而停駛，惟該公務車輛並
    未經報廢，並無從認毫無進行維修等保存行為之必要，且經
    本院在94年上更二字第242號案函請行政院交通部就公務車
    輛於牌照報廢後是否得再申請公費維修，苟不得申請有究違
    背何法令？經行政院交通部傳真本院之法律規定，並無何違
    法之依據，有該案判決書載明附卷可稽，核與90年11月7日
    修正公布，同年月9日生效，修正後貪污治罪條例第6條第1
    項第4款規定之明知違背法令不合，尚難認被告等人確具有
    違背法令之直接故意。且系爭車輛尚於保存期限內，則本件
    除系爭車輛使用人擅自將公務車輛交付私人使用涉有不法法
    外，被告乙○○於係爭車輛保存期限內為維修之行為及支付
    公費，尚難認有何違背法令，公訴意旨認被告乙○○、戊○○2人就此部分，應負90年11月7日修正公布，同年月9日生
    效之修正後貪污治罪條例第6條第1項第4款規定之圖利罪責
    ，即有誤會，惟公訴意旨認乙○○、丙○○之此部分與上開
    判刑部分有連續犯之裁判上一罪關係，認被告戊○○部分與
    上開判刑部分有方法與結果之牽連關係，為裁判上一罪，爰
    均不另為無罪之諭知。
２、按財產管理或使用人員，對所保管或使用之財產，遇有遺失
    、毀損或因其他意外事故而致損失時，除經審計機關查明已
    盡善良管理人應有之注意解除其責任者外，應責令賠償；前
    項賠償價格，應以毀損時之市價為準，並按已使用之年限折
    算計算，事務管理規則第127條第1項第2款、第2項定有明文
    。本件汽車確係失竊，且丙○○之子亦表示有上鎖，而台灣
    之汽車失竊率又甚高，因而，被告等之將情陳報審計機關，
    由其審核，以解除責任，權在上級之審核，被告等如何能圖
    利他人，更無明知此為違背法令，公訴意旨認本件被告乙○○、戊○○共同圖利同案被告丙○○云云，顯有誤會上開事
    務管理規則之規定，合先敘明。因此部分，公訴意旨認乙○○之部分與上開判刑部分有連續犯之裁判上一罪關係，認被
    告戊○○部分與上開判刑部分有方法與結果之牽連關係，為
    裁判上一罪，爰均不另為無罪之諭知。
５、另按刑法第214條所謂使公務員登載不實事項於公文書罪，
    須一經他人聲明或申報，公務員即有登載之義務，並依其所
    為聲明或申報予以登載，而其登載之內容又屬不實之事項，
    始足構成。若其所為聲明或申報，公務員尚須為實質之審查
    以判斷其真實與否，始得違一定之記載者，即非本罪所稱之
    使公務員登載不實，自無成立刑法第214條罪責之可能，此
    有最高法院73年台上字第1710號判例可資參照。查被告乙○○、戊○○、丙○○等人共同利用不知情之林素芬、劉彩杏
    、石珀如先後製作、行使上開不實屬公文書之簽呈或查核表
    ，或公文書函等資料，足以生損害於沙鹿鎮公所就該車輛遺
    失報廢程序之處置及政府機關對車輛財產管理之正確性，如
    上所述，僅係涉犯刑法第21 6條、第213條之行使公文書登
    載不實罪，且應論以間接正犯，並不另成立刑法第216條、
    第214條之行使使公務員登載不實罪。又被告等利用不知情
    之石珀如製作不實之公文書函，雖於88年12月30日函覆行使
    ，致使審計部臺灣省臺中縣審計室於89年6月7日函覆准予報
    損，然觀上開車輛之報損程序，沙鹿鎮公所所呈報之函文及
    相關資料，其准許與否，尚須經審計部臺灣省臺中縣審計室
    為實質上之審查後，始得決定是否准以報損，並登載於相關
    公文書上，並非一經提出，該承辦之公務員即有登載之義務
    ，並依其所為申請予以登載，此觀諸沙鹿鎮公所前曾多次函
    請該室，准以將上開車輛予以報損，然卻遭該室多次退回，
    請其補正或查明相關事證之相關函文附於臺中縣沙鹿鎮公所
    財產保管分配卷內甚明，則揆諸上開判例意旨，被告等人前
    揭所為，於客觀上自亦無成立刑法第214條犯行之餘地。此
    外，復查無其他積極確切事證足認被告等有何公訴人所指之
    上開犯行，此部分罪嫌應有未足。然因公訴人被告等此部分
    犯行與前開被告等經論處之行使公文書不實登載罪，有方法
    與結果之牽連關係，為裁判上一罪，亦不另為無罪之諭知。
據上論斷，應依刑事訴訟法第三百六十九條第一項前段、第三百
六十四條、第二百九十九條第一項前段、貪污治罪條例第二條前
段、第三條、修正後第六條第一項第四款、第八條第二項前段、
第十七條、第十九條、刑法第十一條、第二條第一項前段、第二
十八條、第五十六條、第二百十六條、第二百十三條、第五十五
條、第三十七條第二項、第七十四條第一款，判決如主文。
本案經檢察官丁○○到庭執行職務。
中    華    民    國    95    年    4    月   25      日
          刑事第十一庭  審判長法  官  黃  梅  月
                              法  官  林  欽  章
                              法  官  黃  日  隆
上列正本證明與原本無異。
如不服本判決應於收受送達後十日內向本院提出上訴書狀，其未
敘述上訴之理由者並得於提起上訴後十日內向本院補提理由書（
均須按他造當事人之人數附繕本）。
                              書記官  陳  三  軫
中    華    民    國    95    年    4  月     27      日
                                                      Ａ


司法院資訊處製作；財團法人民間司法改革基金會備份。
